臺灣高等法院刑事判決　　　　　 94年度重上更(三)字第175號
上　訴　人
即　被　告　乙○○
選任辯護人 胡致中律師
　　　　　 余鐘柳律師
上列上訴人因誣告案件，不服臺灣臺北地方法院87年度訴字第71
9號，中華民國94年1月26日第一審判決（起訴案號：臺灣臺北地
方法院檢察署86年度偵字第 26697號），提起上訴，經判決後，
由最高法院第3次發回更審，本院判決如下：
    主  文
原判決撤銷。
乙○○意圖他人受刑事處分，向該管公務員誣告，處有期徒刑肆
月，緩刑伍年。
    事  實
一、乙○○於民國85年5月間，向甲○○購買日本MildSeven牌香
    煙560箱，價金新臺幣（下同）310萬元，乙○○已匯給甲○
    ○。甲○○隨即找林新達在大陸購買日本Mild Seven香煙，
    並已在大陸廈門交貨（實際交貨 510箱）。乙○○收受香煙
    後，認有瑕疵，不甘權益受損，甲○○又不解決，且輸入大
    陸製日本煙係走私行為，不能明言，無法循正途依民事訴訟
    程序主張債務不履行或瑕疵擔保責任，為迫使甲○○解決，
    竟意圖使甲○○受刑事處分，於85年9月6日具狀向臺灣臺北
    地方法院檢察署檢察官提出告訴，虛構其係向甲○○購買Ch
    ivas　Royal Salute21年份之洋酒800箱，一箱6瓶，每瓶19
    00元，因在香港購買輸出許可證及英國之產地證明，故約定
    在香港交貨，所匯給甲○○之 310萬元係定金，甲○○收受
    定金後，避不見面，誣指甲○○涉犯詐欺罪。經檢察官以85
    年度偵字第 21348號提起公訴，為臺灣臺北地方法院以86年
    度易字第1099號判決無罪，並經本院86年度上易字第3042號
    判決駁回上訴而確定。
二、案經甲○○訴請臺灣臺北地方法院檢察署檢察官偵查起訴。
    理  由
一、訊據上訴人即被告乙○○坦承於85年9月6日具狀向臺灣臺北
    地方法院檢察署檢察官提出告訴，指稱向告訴人甲○○購買
    ChivasRoyal Salute21年份之洋酒800箱，一箱6瓶，每瓶19
    00元，因在香港購買輸出許可證及英國之產地證明，約定在
    香港交貨，所匯入給告訴人之 310萬元係定金，告訴人收受
    定金後，避不見面，涉有詐欺罪嫌。後檢察官提起公訴，並
    經臺灣臺北地方法院判決告訴人無罪，再經本院駁回上訴等
    情，復有告訴狀及臺灣臺北地方法院檢察署檢察官85年度偵
    字第21348號起訴書、臺灣臺北地方法院86年度易字第 1099
    號、本院86年度上易字第3042號刑事判決在卷可稽，此部份
    事實堪以認定。
二、雖被告矢口否認有誣告犯行，辯稱：與告訴人間確有洋酒買
    賣，因告訴人稱要在美國各地搜購，無法確定數量及總金額
    ，故暫定8百箱，每箱6瓶，1瓶約1900元，總價約912萬元，
    故先付定金3分之1，即 310萬元。因告訴人未依約交貨，亦
    未返還所付之定金，認為告訴人意圖欺騙才提起詐欺訴訟，
    並非誣告等語。
三、惟查：
（一）被告係於85年5月間，向告訴人購買日本MildSeven牌香煙
      560箱，價金310萬元，被告已匯款予告訴人。告訴人隨即
      找林新達在大陸購買日本Mild Seven香煙，同時在大陸廈
      門實際交貨 510箱，業據告訴人於原審指訴詳實（見原審
      卷第81、82頁）。而被告就與告訴人間之洋酒買賣，指稱
      僅口頭約定，並無書面契約，但依被告所述交易金額近千
      萬元，又先給付 310萬元定金，卻僅止口頭約定，實與一
      般正常交易情狀不符。再被告若有向告訴人購酒，則價金
      多少？在何處交付價金？當屬明確。然被告最初對告訴人
      之告訴狀中記載：「告訴人誇口佯稱可於美國代購洋酒乙
      批，定金 310萬元」（見本案原審卷第27頁），而於該詐
      欺案檢察官85年10月11日第 1次偵查中稱「在香港直接交
      貨給我」「約定貨至香港，他把提單給我，我將餘款給他
      ，他說可以交1個貨櫃給我，1個貨櫃約800萬至900萬元之
      間」（見本案原審卷第36頁）。嗣於該案原審86年 2月26
      日訊問則稱：「買洋酒 800箱，1箱6瓶，每瓶1900元，是
      在香港交貨」「問：為何在香港交貨？答：必須在香港買
      輸出許可證、產地證明方可進口臺灣」「他（指告訴人）
      負責由美國運到香港免稅倉」（見本案原審卷第31頁背面
      ，第32頁），復於該案原審86年 3月12日法官訊問「總價
      款是多少？答稱：這要看他出貨多少，總價約1000萬元左
      右，所以先付約3分之1定金」（見原審86年易字第1099號
      影印卷第6頁）。及至86年4月19日所具請求檢察官上訴狀
      則記載「買賣洋酒總價912萬，每瓶含稅1900元，每箱6瓶
      ，共 800箱」「直接在香港交貨」（見本院上訴卷第92頁
      ）。迨至本案原審87年 6月15日稱：「每瓶1900元、含稅
      到臺灣，共912萬，收3成為定金」（見本案原審卷第13頁
      ）。被告對於高達1000萬元之洋酒交易，每瓶1900元是否
      在香港的價金，或是含稅至臺灣的價金，總價多少？竟然
      前後不一，殊與常情不合。
（二）臺灣省菸酒公賣局於被告對告訴人提出詐欺案件中，以86
      年 8月12日86公業字第31008號函覆本院前審說明：「2、
      有關進口外國烈酒申請商，需先檢附欲進口之報價資料向
      本局辦理申請手續，經本局核准後並提供『專賣憑證』之
      樣張，由申請商轉交國外原製造廠印製於酒瓶主標貼，或
      於商品進口通關前由本局按申請商繳交公賣利益數量，核
      發專賣憑證張數，由申請商於通關前逐瓶平整堅實黏貼於
      酒瓶主標貼，始能通關放行，請詳閱本局辦理外國烈酒進
      口作業一般規定。 3、目前烈酒進口規定酒類進口，需由
      原產地國直接出口至臺灣，且需提供原產地之產地證明書
      。因上開酒類為英國產製之蘇格蘭威士忌酒，需提供英國
      海關開立之C&E94J產地證明書，且限由英國出口至臺灣。
      若由英國輸入原廠桶裝蘇格蘭威士忌酒至香港後，再裝瓶
      輸入至臺灣，亦需提供上述英國海關開立之C&E94J產地證
      明書。 4、上開蘇格蘭威士忌酒，申請商進口前需先向本
      局繳交公賣利益每公升440元。5、本局最近85年採購合約
      自行進口上開酒類之進口價為 CNFGBP146.90/0.7x6/每箱
      。」則臺灣省菸酒公賣局正式進口每瓶不到1000元，被告
      指稱向告訴人購買每瓶1900元，已難採信。再香港地區既
      不生產皇家禮炮威士忌，亦不可能有香港皇家禮炮產地證
      明；且英國產製之洋酒，竟由告訴人在美國購買，復運到
      香港交貨？凡此均與常理及經驗不合。尤以被告並未向臺
      灣省菸酒公賣局申請進口該批酒，被告又如何將該批洋酒
      運入國內？顯見被告指稱向告訴人購買洋酒之事，不足採
      信。
（三）本院前審向萬客隆股份有限公司及臺灣省菸酒公賣局查詢
      結果，85年5月至同年8月間各該公司出售之Chivas Royal
      Salute酒0.7公升各為2199元、2400元等情，有該2函文附
      卷可證（見本院前審卷第35頁、第77頁）。倘依被告所述
      ，向告訴人以每瓶1900元之價格購買，加計被告在香港購
      買輸出入許可證、英國之產地證明及將酒運回臺灣之運費
      及依照臺灣省菸酒公賣局辦理外國烈酒進口申請作業一般
      規定第8項第1款之規定，該種酒類每公升須應繳公賣利益
      440元或被告所稱之308元，加上其他各項管銷費用等項以
      觀（見偵查卷第14頁所附臺灣省菸酒公賣局函），被告豈
      能獲利？益見被告指稱向告訴人購買洋酒為不實。
（四）被告於前述詐欺案偵查中，曾提出85年11月 8日劉律字第
      85110804號劉長安律師所書致林新達之律師函為證，該律
      師函載：依據其當事人乙○○委稱，乙○○曾以 310萬元
      向告訴人購買洋煙 550箱，價金已全部支付，但告訴人未
      將貨品交付等情，有該律師函在卷可稽（見85年偵字第21
      348號詐欺案偵查影印卷第2頁）。依被告委請律師發函內
      容，已指明被告與告訴人所交易者為香煙，並非洋酒，且
      價金總額為310 萬元。再依卷附被告傳真告訴人明細所示
      ，被告於傳真內容明確指稱「整條」「整包」「整支」之
      包裝，印刷各有瑕疪（見上揭詐欺案偵查影印卷第4 頁正
      、反面）。設非被告確有收受告訴人交付之洋煙，豈會發
      現洋煙有瑕疵，並就香煙包裝詳細列出瑕疵？
（五）告訴人確因本件買煙之事，委請李黃印代支付人民幣約 6
      5 萬元予林新達等情，亦經證人李黃印於該詐欺案原審及
      本院審理時證述在卷（見上揭詐欺案原審卷第6 頁反面、
      第7 頁，本院卷第68頁）。而曾經處理被告與告訴人糾紛
      之臺南縣警察局善化分局溪美派出所警員楊明達，於告訴
      人被訴詐欺案件本院審理及本案本院前審均結稱：當時有
      提及買賣，說買到疵瑕品，當時乙○○提到告訴人有交付
      買賣標的物同種類物品，但強調標的物有瑕疵等語明確（
      見上開詐欺案本院卷第18頁、本案本院上更一卷第103 頁
      ）。足見被告已收取告訴人交付之買賣標的物，僅爭執標
      的物品有瑕疵，告訴人或需另交付同種類物品替代之內容
      ，至為灼然。顯見告訴人陳稱本件為香煙買賣並已交付，
      要屬可信。被告指稱向告訴人購買洋酒，告訴人已收受定
      金，尚未交貨，並避不見面，自屬虛假。
（六）雖被告另辯稱：該前開詐欺案所提劉長安律師事務所之函
      文，有關交易為洋煙之內容，係律師事務所職員在電話中
      聽錯誤植所致等語。惟：
  １、證人即劉長安律師於本院前審雖稱：該函確屬誤載，但僅
      為底草，嗣傳真予乙○○，因乙○○稱內容有誤，並未發
      出，後經更正，但日期、文號相同，並交予被告，由被告
      自行處理，乙○○提出詐欺告訴前有傳真文件至事務所等
      語（見本院上訴卷第41頁），並提出傳真文件影本 2份為
      證。另證人即該事務所職員于世冠亦於本院前審證稱：被
      告有打電話反應律師函內容有誤，並稱將所購為洋酒、31
      0萬元為定金之內容，誤植為煙及總金額為310萬元等語（
      見本院上更(一)卷第 127頁），均附和被告之陳述。惟證人
      劉長安律師因受被告委託，于世冠復任職該事務所， 2人
      為被告處理訴訟事宜，與被告利害關係相同，且被告於本
      院本審坦承對告訴人提出之告訴狀，係委由劉長安律師撰
      寫；而該告訴狀內既記載被告係向告訴人購買洋酒，若非
      被告確有收受告訴人交付之洋煙，並於電話告知劉長安律
      師，劉長安律師豈會於律師函中記載「被告曾以 310萬元
      向告訴人購買洋煙 550箱，價金已全部支付，但告訴人未
      將貨品交付之事？」況證人劉長安律師於本院上訴審稱，
      在被告告訴案件委請發律師函時，曾與被告見面等語，而
      被告竟稱在法院開庭前未曾與劉長安律師見面（見本院上
      訴卷第41頁反面、42頁反面），二者所稱不符，亦見證人
      劉長安、于世冠所稱，均屬迴護被告之詞，不足憑信。
  ２、劉長安律師所提出之傳真函，乃係被告委請提出詐欺告訴
      時所用，與被告另委請劉長安律師發函林新達，請林新達
      協助查證無涉，劉長安律師所提函件自無庸審酌。
  ３、依常理言之，被告於本院上訴審供承：是在電話中與事務
      所于主任（即于世冠）接洽，告知情形，于主任紀錄下來
      等語（見本院上訴卷第42頁背面）。而依前開律師函文已
      明確指出買賣標的（洋煙）、價金總數（ 310萬元），且
      於函文中就委請林新達協助查證關係被告權益等不同問題
      中，一再出現「洋煙」字樣，實不可能將酒類誤植為香煙
      ；定金310萬元誤載成全部總價310萬元。況律師事務所係
      受託提起訴訟或代發存證信函等，所為與委託人之權益息
      息相關，或影響訴訟勝敗，或決定權益得喪，是用字遣詞
      ，無不極為審慎，甚而與當事人多次確認，上開函文尚且
      明確載明發文日期、字號、事務所地址，並經蓋用劉長安
      律師之印戳，外觀已然完成，絕非所謂底稿，益見該函文
      應無誤繕可能。
  ４、被告於本院上訴審及本院上更(一)審中供承：該更正後之律
      師函係傳真給林新達（見本院上訴卷第43頁、上更(一)卷第
      38頁、第 106頁），此與被告在本院詐欺案時所供係寄出
      正確之函，並當庭提出掛號執據（見詐欺案本院卷第19頁
      ）等，二者亦有不同，若為真正，何以有如此差異？足證
      被告辯稱上開律師函係律師事務所職員在電話中聽錯誤植
      所致等語，殊無可採。
（七）告訴人於被訴詐欺案件偵查時，曾提出被告所傳真指明香
      煙有瑕疵之函文及林新達就該瑕疵所書回復解決方法函文
      。被告於該案原審訊問時坦承該傳真函為其所發（見上開
      詐欺案原審影印卷第 4頁）。雖被告辯稱係因告訴人要了
      解臺灣香煙與進口煙有何區別，始代為幫忙填寫（見同卷
      第 4頁）；及至本案原審又稱：因告訴人表示其對洋煙內
      行，請其幫忙鑑定，始傳真予告訴人等語（見原審卷第19
      頁）。然該傳真函文內容係明指香煙瑕疵，並無就香煙之
      區別加以說明；且該傳真如確係告訴人取樣品交被告鑑定
      ，告訴人何需傳真予不相干之林新達；而林新達又何須回
      覆被告解決之方案？再參以被告供稱：與告訴人、林新達
      之前無交易往來，與林新達於詐欺案發生之前未曾謀面等
      語（見原審卷第18頁背面），被告辯稱是為告訴人及林新
      達等人作香煙鑑定等語，殊無可信。
（八）證人江浤洲於詐欺案本院86年 7月10日作證時雖稱：林新
      達在2、3年前仍為告訴人公司之人員（見上揭詐欺案本院
      影印卷第6頁）。然證人江浤洲所述時間，距本件交易之8
      5年5月間已隔 1年以上，自無從證明林新達於85年間仍受
      僱於告訴人，被告自有可能向林新達購買香煙。再被告於
      詐欺案偵查中及本院前審雖各提出林新達所立，經我國駐
      墨爾本經濟文化辦事處認證之證明書，除載稱：1996年 7
      月以前，林新達仍受僱於甲○○，1996年 7月以前告訴人
      從未介紹與被告見面，林新達與被告無貿易往來，告訴人
      亦未交付 310萬元予林新達等等，尚敘及：林新達有因告
      訴人指示至李黃印處取款轉交大陸煙廠老闆等情。然該證
      明為書面證言，屬審判外之傳聞書面，林新達並不負偽證
      之責，且被告向林新達購買香煙具有瑕疵，本身有利害關
      係，是否屬實，自有存疑。雖被告於本院前審聲請傳訊居
      住澳洲之林新達，然本院更（一）審依被告所請於本院90
      年10月庭訊偕同林新達到庭應訊（見本院上訴卷第 132頁
      ），惟屆至本院90年11月28日審判期日均未出庭；及至本
      院更（二）審中，復明確表示林新達人在澳洲，身體不好
      ，無法返國到庭（見本院更二審卷第82頁）。則林新達既
      在國外，又不返回國內，自無法傳訊。至事後被告至告訴
      人談論交涉時，另有 3名男子在場，而告訴人指被告所帶
      去之流氓，被告則稱係告訴人友人，且未提供年籍、住所
      ，亦無從查明。另被告於本院前審聲請向臺灣省菸酒公賣
      局股份有限公司查詢進口香煙程序，告訴人是否有核准進
      口本案香煙，及再傳訊告訴人。然依劉長安律師所書致林
      新達之律師函所載：依據當事人乙○○委稱，乙○○曾以
      310萬元向告訴人購買洋煙550箱，價金已全部支付，但告
      訴人未將貨品交付等情; 且被告於傳真告訴人明細中明確
      指稱「整條」「整包」「整支」之包裝，印刷各有瑕疪、
      告訴人確因本件買煙之事，委請李黃印代支付人民幣約65
      萬元予林新達，及被告將香煙瑕疵內容傳真予林新達，並
      由林新達回覆被告解決方案等情，被告應係在大陸向告訴
      人購買洋煙。而因大陸香煙並未開放進口，自僅能走私進
      入臺灣，被告當不可能向當時之臺灣省菸酒公賣局申請進
      口。況告訴人早已移民美國，本案出庭又涉及在大陸買假
      洋煙走私進口之刑責，並表示不追究被告責任，且本件事
      證已明，亦無傳訊調查之必要。
（九）綜上所述，本案應係告訴人依約交付被告洋煙後，被告發
      現貨品有瑕疵，不甘受損，因購買大陸製日本煙，須以走
      私進入臺灣，無從循正常民事訴訟救濟，為迫使甲○○解
      決，虛構向告訴人購買洋酒等情，而向該管公務員誣告，
      至為顯明。被告所辯各節，要屬卸責之詞，事證明確，被
      告犯行應堪認定。
四、告訴人於原審87年11月11日指訴，雖係被告以外之人於審判
    外之言詞陳述。然依修正後刑事訴訟法施行法第7條之3規定
    ：「中華民國92年 1月14日修正通過之刑事訴訟法施行前，
    已繫屬於各級法院之案件，其以後之訴訟程序，應依修正刑
    事訴訟法終結之。但修正刑事訴訟法施行前已依法定程序進
    行之訴訟程序，其效力不受影響」。查92年 1月14日修正通
    過之刑事訴訟法，於同年9月1日施行，本案係於87年5月2日
    修正刑事訴訟法施行前繫屬於原審法院，有原審法院收案戳
    章可稽。而被告以外之人於原審所為之陳述，係在修正刑事
    訴訟法施行前所踐行之訴訟程序，依上開說明，效力既不受
    修正刑事訴訟法之影響，則本件告訴人於原審87年11月11日
    指訴，自仍有證據能力，併此敘明。
五、核被告所為，係犯刑法第169條第1項之誣告罪。原審對被告
    論罪科刑，固非無見。惟本件被告向臺灣臺北地方法院檢察
    署檢察官誣告告訴人犯罪時間，原判決未予認定，自有未洽
    。被告上訴意旨，仍執前詞，否認犯罪，固無理由，然原判
    決既有可議，自應由本院予以撤銷改判。爰審酌被告平日素
    行、犯罪動機、目的、手段、對被害人及司法追訴程序所造
    成之危害、犯罪後態度、告訴人表示不再追究等一切情狀，
    量處如主文第 2項所示之刑，以示懲儆。末查被告曾因妨害
    兵役案件，經臺灣臺中地方法院判處有期徒刑 3月，並於73
    年10月30日易科罰金執行完畢後，五年以內未曾受有期徒刑
    以上刑之宣告，有本院被告全國前案紀錄表在卷為憑。本件
    被告因向告訴人購買香煙發生瑕疵，未獲妥適解決，一時失
    慮，誣告告訴人，經此科刑教訓後，當知警惕，而無再犯之
    虞，因認所宣告之刑，以暫不執行為適當，爰併宣告緩刑 5
    年，以啟自新。
六、據上論斷，應依刑事訴訟法第369條第 1項前段、第364條、
    第299條第1項前段、刑法第169條第1項、第74條第 2款，判
    決如主文。
本案經檢察官沈明彥到庭執行職務。
中　　華　　民　　國　　94　　年　　11　　月　　24　　日
　　　　　　　　　刑事第十一庭  審判長法　官  陳祐輔
　　　　　　　　　　　　　　　　　    法　官  楊炳禎
　　　　　　　 　 　　　　　　　　　　法　官  陳國文
以上正本證明與原本無異。
如不服本判決，應於收受送達後十日內向本院提出上訴書狀，其
未敘述上訴之理由者並得於提起上訴後十日內向本院補提理由書
（均須按他造當事人之人數附繕本）。
                                      書記官  蔡棟樑
中　　華　　民　　國　　94　　年　　11　　月    24    日
附錄：本案論罪科刑法條全文
刑法第169條第1項：
意圖他人受刑事或懲戒處分，向該管公務員誣告者，處七年以下
有期徒刑。
意圖他人受刑事或懲戒處分，而偽造、變造證據，或使用偽造、
變造之證據者，亦同。
